【裁判字號】    98,簡上,168
【裁判日期】    980923
【裁判案由】    恐嚇取財
【裁判全文】
臺灣嘉義地方法院刑事判決             98年度簡上字第168號
上  訴  人
即  被  告  甲○○
上列上訴人因恐嚇取財案件，不服本院嘉義簡易庭98年度嘉簡字
第903號中華民國98年7月9日第一審判決（聲請簡易判決處刑案
號：臺灣嘉義地方法院檢察署98年度偵緝字第134、135號），提
起上訴，本院合議庭依通常程序自為第一審判決如下：
    主  文
原判決撤銷。
甲○○無罪。
    理  由
一、聲請簡易判決處刑意旨以：被告甲○○明知行動電話門號係
    供自己使用，若交予他人可能被非法使用，且可預見蒐集他
    人行動電話門號之人，將可能藉蒐集之門號遂行財產上犯罪
    之目的，竟仍基於幫助恐嚇取財之不確定故意，於民國94年
    6月8日，在中華電信股份有限公司（下稱中華電信）臺南營
    運處，以其名義申請0000000000號行動電話門號預付卡後，
    旋即將該門號之SIM卡交予自稱「丙○○」之成年蒐集門號
    者（「丙○○」部分，檢察官另案偵辦中），而「丙○○」
    取得上開行動電話門號之SIM卡後，則交予犯罪集團作為恐
    嚇被害人所用之聯絡電話號碼。嗣於：（一）97年1月16日
    中午12時51分許，某真實姓名年籍不詳之犯罪集團成員意圖
    為自己及他人不法之所有，以上開被告提供之行動電話號碼
    撥打告訴人丁○○位於嘉義縣中埔鄉住處（地址詳卷）之電
    話，稱擄獲告訴人所有之鴿子2隻，若要贖回，每隻贖金新
    臺幣（下同）2,000元，經告訴人交涉後，贖金降為2隻鴿子
    共計3,000元，告訴人遂於同日下午1時12分許，依指示前往
    中埔鄉農會，以ATM轉帳之方式匯款3,000元至指定之徐嘉慶
    帳戶中（徐嘉慶部分，檢察官另案偵辦中）；（二）同年2
    月12日上午9時56分許，某真實姓名年籍不詳之犯罪集團成
    員意圖為自己及他人不法之所有，以上開被告提供之行動電
    話號碼撥打告訴人前揭住處之電話，稱擄獲告訴人所有之鴿
    子1隻，若要贖回須支付2,000元，告訴人遂於同日上午10時
    40分許，依指示前往中埔鄉農會，以臨櫃匯款之方式匯款2,
    000元至指定之徐嘉慶帳戶中，經告訴人報警處理，警方循
    線查獲0000000000號之申辦人，始悉上情。因認被告所為涉
    犯刑法第30條第1項前段、第346條第1項之幫助恐嚇取財罪
    云云。
二、按犯罪事實應依證據認定之，無證據不得認定犯罪事實；不
    能證明被告犯罪者，應諭知無罪之判決，刑事訴訟法第154
    條第2項、第301條第1項分別定有明文。而事實之認定，應
    憑證據，如未能發現相當證據，或證據不足以證明，自不能
    以推測或擬制之方法，為裁判基礎，且認定犯罪事實所憑之
    證據，雖不以直接證據為限，間接證據亦包括在內，然而無
    論直接證據或間接證據，其為訴訟上之證明，須於通常一般
    之人均不致有所懷疑，而得確信其為真實之程度者，始得據
    為有罪之認定，倘其證明尚未達到此一程度，而有合理懷疑
    存在，無從使事實審法院得有罪之確信時，即應諭知被告無
    罪之判決。又刑事訴訟法第161條已於91年2月8日修正公布
    ，其第1項規定：檢察官就被告犯罪事實，應負舉證責任，
    並指出證明之方法。因此，檢察官對於起訴之犯罪事實，應
    負提出證據及說服之實質舉證責任。倘其所提出之證據，不
    足為被告有罪之積極證明，或其指出證明之方法，無從說服
    法院以形成被告有罪之心證，基於無罪推定之原則，自應為
    被告無罪判決之諭知，最高法院分別著有40年臺上字第86號
    、76年臺上字第4986號、92年臺上字第128號判例可資參酌
    。
三、次按證據能力係指得成為證明犯罪事實存在與否之證據資格
    ，屬證據容許性之範疇，證據資料必先具備證據容許性，即
    符合法律所規定之證據資格後，始有實質證據價值即證據證
    明力之自由判斷問題，此觀刑事訴訟法第155條第1項、第2
    項「證據之證明力，由法院本於確信自由判斷」、「無證據
    能力之證據，不得作為判斷之依據」之規定甚明。故自由心
    證所判斷者，為證據之證明力，並非證據能力。無證據能力
    之證據，既不得作為判斷之依據，即無從由此證據而產生正
    確之心證，自不許本此無證據能力之證據所得之心證而判斷
    其證明力，進而創造其證據能力，並據以為判斷之基礎。換
    言之，無證據能力之證據，既不得作為判斷之依據，即毋庸
    加以調查，縱經調查始發現其無證據能力者，亦不得本其調
    查所得之心證，判斷其證明力。是本件雖為被告無罪之判決
    ，仍有究明所援引證據其證據能力之必要。而按被告以外之
    人於審判外之陳述，經當事人於審判程序同意作為證據，法
    院審酌該言詞陳述或書面陳述作成時之情況，認為適當者，
    亦得為證據。當事人、代理人或辯護人於法院調查證據時，
    知有第159條第1項不得為證據之情形，而未於言詞辯論終結
    前聲明異議，視為有前項之同意，同法第159條之5亦有明定
    。查本判決所援引具傳聞性質之言詞或書面證據，關於證據
    能力，提示當事人均對之表示無意見，亦未於本件言詞辯論
    終結前聲明異議，爭執其證據能力；本院審酌各該審判外供
    述證據及書面作成當時之過程、內容、功能等情況，其取得
    並無違法情形，具備合法可信之適當性保障，經綜合判斷，
    與本件犯罪待證事實，具有關連性，認具適當性，均得作為
    證據，合先敘明。
四、聲請簡易判決處刑意旨認被告涉犯幫助恐嚇取財罪所憑之證
    據如下：
  (一)被告於警詢時及偵查中之供述。
  (二)證人即告訴人於警詢中之證詞。
  (三)被告之中華電信臺南營運處行動電話業務申請書及相關證件
    影本資料1份。
  (四)被告當庭簽名10次之筆錄用紙1紙。
  (五)被告開庭後另行郵寄到臺灣嘉義地方法院檢察署之自白狀2
    紙。
  (六)告訴人之嘉義縣中埔鄉農會自動櫃員機交易明細表、中區農
    會電腦共用中心匯款單影本各1紙。
  (七)同案被告徐嘉慶之臺南縣東山鄉農會及臺灣土地銀行帳戶之
    帳戶往來明細表各1份。
  (八)通聯記錄相關查詢資料1份。
五、訊據被告固坦承有於94年6月8日，在中華電信臺南營運處，
    申辦0000000000號行動電話門號預付卡後，將該門號之SIM
    卡交予證人丙○○，惟堅決否認有何幫助恐嚇取財之犯行，
    辯稱：伊係在94年間將該SIM卡交予證人丙○○，當時證人
    丙○○和伊妹妹已交往超過半年，伊將證人丙○○視為未來
    妹婿，係證人丙○○表示需要1個門號給其女兒使用，伊才
    會相信並交付SIM卡與證人丙○○等語。
六、經查：
  (一)上開被告申辦0000000000號行動電話門號，以及告訴人遭他
    人使用0000000000門號撥打電話恐嚇取財之事實，業據告訴
    人於警詢時指述明確（見嘉義縣警察局中埔分局嘉中警偵字
    第0980080358號刑案偵查卷宗第3頁至第7頁），並有告訴人
    之嘉義縣中埔鄉農會自動櫃員機交易明細表、中區農會電腦
    共用中心匯款單、徐嘉慶之臺南縣東山鄉農會及臺灣土地銀
    行帳戶之往來明細表、通聯記錄相關查詢資料、被告之中華
    電信臺南營運處行動電話業務申請書及相關證件資料等影本
    各1份附卷可稽（見同上卷第40頁、第41頁至第43頁、第52
    頁至第59頁、嘉義縣警察局中埔分局嘉中警偵字第09800803
    61號刑案偵查卷宗第9頁、第31頁至第36頁、偵緝卷第26頁
    至第30頁），而審諸一般人並無任意將所有款項匯入他人帳
    戶之可能，且告訴人非但與被告及所匯入帳戶之申辦人徐嘉
    慶素不相識，其所匯入之款項，復旋經不詳之人士提領取得
    ，致難以追查其流向，是告訴人所陳述遭人恐嚇取財乙節，
    應堪採信，並可認定該恐嚇取財集團係利用被告之上開行動
    電話門號，向告訴人遂行恐嚇取財犯行無訛。惟究竟係被告
    或其他持有人將該SIM卡交付予恐嚇取財集團使用？
  (二)據證人丙○○到庭結證稱：伊與被告之妹乙○○交往過約一
    、二年，至96年間分手前，係同居在臺南縣新營市乙○○家
    人的房子，乙○○之兄弟亦同住該處，與被告係好朋友。約
    在95年間，確實時間已記不得，當時伊女兒係高中三年級，
    因時常往外跑，伊要申辦1個行動電話易付卡門號給女兒使
    用，被告得知後，表示其有1個易付卡門號，並直接拿SIM
    卡給伊，伊即將該SIM卡交女兒使用，伊亦係撥打該門號與
    女兒聯繫等語明確（見本院簡上卷第81頁至第89頁），核與
    證人乙○○於本院證稱：伊於93、94年間與證人丙○○交往
    ，同居在新營市，至96年間分手，當時知道證人丙○○有1
    個女兒念高中，且因兩人交往，證人丙○○與伊全家均很熟
    ，因此伊相信如果證人丙○○要被告辦門號，被告一定會辦
    給證人丙○○，被告當時住在高雄，伊並未撥打過00000000
    00號電話，亦應該未接過來自此門號之電話，且被告及證人
    丙○○均未使用過此門號電話等情相符（見本院簡上卷第72
    頁至第80頁），堪信被告上開所辯各節，均非捏造虛妄之詞
    ，應可採信。
  (三)至證人丙○○證稱：後來於96年年中與乙○○分手前不久，
    伊女兒另辦1個月租型行動電話門號，而將該被告申辦之SIM
    卡還伊，伊利用與乙○○一起在同居處客廳看電視之際，向
    乙○○示意後，將該SIM卡放在客廳內存放小雜物之盒子裡
    ，就未再拿取該SIM卡等語（見本院簡上卷第87頁至第89頁
    ），然與證人乙○○證述：證人丙○○並未告知伊將SIM卡
    放在客廳等語不符（見本院簡上卷第89頁），且證人丙○○
    係收受被告交付該SIM卡之人，聲請簡易判決處刑書並載明
    將對證人丙○○進行偵辦，與本案自有其利害關係，是證人
    丙○○此部分之證詞尚難遽採。況證人丙○○並證稱：因當
    時被告住在高雄工作，無法聯絡上，所以伊未將該SIM卡已
    放在盒子內之事告知被告，被告確實不知伊將該SIM卡上在
    客廳內等語（見本院簡上卷第88頁至第89頁），被告亦供稱
    不知證人丙○○將該SIM卡放在客廳等語明確（見本院簡上
    卷第88頁），自亦無足認被告知悉證人丙○○是否確實將該
    SIM卡放至與證人乙○○同居之客廳盒子內，或其真正下落
    ，並將之取出使用或交付不詳之人使用甚明。
  (四)另聲請簡易判決處刑書所引「被告開庭後另行郵寄到臺灣嘉
    義地方法院檢察署之自白狀2紙」之證據，實係被告說明因
    其相信妹妹之男友證人丙○○不會去做違法之事，始將該SI
    M卡交證人丙○○，關於恐嚇取財之事其完全不知情，並提
    出證人丙○○年籍資料，請檢察官查明之答辯狀，此有該狀
    紙2份存卷可查（見偵緝卷第37頁至第38頁），並非被告之
    「自白狀」，聲請簡易判決處刑意旨對此尚有誤會。
  (五)從而，證人丙○○於94、95年間，確與被告之妹交往同居，
    甚至與被告之兄弟等家人同住一屋，堪認與被告及其家人均
    十分熟稔，幾已視彼此為家人，關係匪淺，是被告因證人丙○○有需要，相信證人丙○○僅係供其女兒正常通話使用，
    始將所申辦之該SIM卡交與證人丙○○使用，並無將SIM卡任
    意交與被告不熟識之人，或不詳之蒐集他人行動電話門號者
    之情形。況該SIM卡係被告早於94年間交與證人丙○○，直
    至97年間始輾轉落入恐嚇取財集團之手用以恐嚇告訴人，期
    間已經過2年餘，自難認被告於2年前交付該SIM卡與甚為熟
    稔，關係匪淺之證人丙○○之際，主觀上就他人將於2年後
    以該SIM卡門號做不法使用之事實，已有預見，是亦難認被
    告主觀上具有幫助恐嚇取財之直接或不確定犯意，自不能僅
    因其申辦之門號遭恐嚇取財集團利用，即論被告以刑法幫助
    恐嚇取財罪責，至為灼然。
七、綜上所述，本院依檢察官所舉出之上開證據及調查證據之結
    果，對於被告是否基於幫助恐嚇取財之犯意而提供上開SIM
    卡門號予他人使用，仍有合理懷疑存在，尚未達有罪之確信
    。此外，復查無其他積極確切之證據足以證明被告確有如聲
    請簡易判決處刑意旨所指之幫助恐嚇取財犯行，終不能達被
    告幫助恐嚇取財犯嫌罪證確鑿之心證程度，為免冤抑，綜合
    全案事證及辯論意旨，認不能證明被告犯罪。原審疏未詳查
    ，遽認被告有前揭聲請簡易判決處刑意旨所指之犯行，並加
    以論罪科刑，容有未洽，被告上訴意旨據此指摘原判決採證
    不當，否認其有犯罪，為有理由，自應由本院將原判決撤銷
    ，改諭知被告無罪之判決。
八、末按檢察官聲請以簡易判決處刑之案件，經法院認為有刑事
    訴訟法第451條之1第4項但書之情形者，應適用通常訴訟程
    序審判之，同法第452條定有明文；而同法第455條之1第3項
    規定，對於簡易判決之上訴，準用同法第3編第1章及第2章
    除第361條外之規定。是管轄第二審之地方法院合議庭受理
    簡易判決上訴案件，應依通常程序審理，其認案件有刑事訴
    訟法第452條所定第一審應適用通常程序審判而不得適用簡
    易程序審判之情形者，應撤銷原簡易判決，逕依通常程序為
    第一審判決。查本件經本院審理後，認應為無罪判決之諭知
    ，而有刑事訴訟法第451條之1第4項但書第3款之情形，故依
    前揭規定，應由本院合議庭逕依通常程序審理後，自為第一
    審判決，檢察官如不服本判決，仍得依通常上訴程序上訴於
    管轄第二審之高等法院，附此敘明。
據上論斷，應依刑事訴訟法第455條之1第1項、第3項、第452條
、第369條第1項前段、第364條、第301條第1項，判決如主文。
本案經檢察官林俊良到庭執行職務。
中    華    民    國    98    年    9     月    23    日
                  刑事第四庭  審判長法  官  蔡憲德
                                    法  官  梁淑美
                                    法  官  吳育霖
以上正本證明與原本無異。
檢察官得上訴。
檢察官如不服本判決應於收受判決後10日內向本院提出上訴書狀
，並應敘述具體理由；其未敘述上訴理由者，應於上訴期間屆滿
後20日內向本院補提理由書（均須按他造當事人之人數附繕本）
「切勿逕送上級法院」。告訴人或被害人如對於本判決不服者，
應具備理由請求檢察官上訴，其上訴期間之計算係以檢察官收受
判決正本之日期為準。
中    華    民    國    98    年    9     月    23    日
                                    書記官  林美芳


司法院資訊處製作；財團法人民間司法改革基金會備份。
